ACORDAO-COMPLETO-2588462

ACÓRDÃO 3581/2023 ATA 15/2023 - SEGUNDA CÂMARA

VISTOS, relatados e discutidos estes autos de tomada de contas especial em desfavor do Sr. Gentil Alves Costa, ex-prefeito de Rio Piracicaba/MG nas gestões 2009-2012 e 2013-2016, em razão da não comprovação da regular aplicação dos recursos federais repassados por meio do Termo de Compromisso 205/2012;
ACORDAM os ministros do Tribunal de Contas da União, reunidos em sessão da 2ª Câmara, diante das razões expostas pelo relator, em:
9.1. arquivar a presente tomada de contas especial, sem julgamento de mérito, em relação à empresa At-Par Construções e Investimentos S.A., ante a ausência de pressupostos de constituição e de desenvolvimento válido e regular do processo, com fundamento no art. 212 do RI/TCU;
9.2. julgar irregulares as contas do sr. Gentil Alves Costa, com fundamento nos arts. 1º, inciso I, 16, inciso III, alíneas "b" e "c", da Lei 8.443/1992, c/c os arts. 1º, inciso I e 209, incisos II e III, do RI/TCU;
9.3. condenar o responsável indicado no subitem anterior, com fundamento no art. 19, caput, da Lei 8.443/1992, c/c o art. 210 do RI/TCU, ao pagamento das quantias a seguir especificadas, com a fixação do prazo de 15 (quinze) dias, a contar da notificação, para comprovar, perante o Tribunal, em respeito ao art. 23, inciso III, alínea "a", da Lei 8.443/1992, c/c o art. 214, inciso III, alínea "a", do Regimento Interno, o recolhimento da dívida aos cofres do Tesouro Nacional, atualizada monetariamente e acrescida dos juros de mora, calculados a partir das datas discriminadas, até a data do recolhimento, na forma prevista na legislação em vigor, com o abatimento de valores acaso já satisfeitos, nos termos da legislação vigente:
	Data de ocorrência
	Valor histórico (R$) 

	13/6/2014
	135.103,18

	14/7/2014
	274.417,88

9.4. aplicar ao sr. Gentil Alves Costa, a multa prevista no art. 57 da Lei 8.443/92, c/c o art. 267 do RI/TCU, no valor de R$ 40.000,00, fixando-lhe o prazo de 15 (quinze) dias, a contar da notificação, para que comprove, perante o Tribunal (art. 214, inciso III, alínea "a", do Regimento Interno do TCU) , o recolhimento da dívida aos cofres do Tesouro Nacional, atualizada monetariamente desde a data deste acórdão até a do efetivo recolhimento, se pagas após o vencimento, na forma da legislação em vigor;
9.5. autorizar a cobrança judicial da dívida, caso não atendida a notificação, na forma do art. 28, inciso II, da Lei 8.443/1992;
9.6. autorizar, desde logo, caso solicitado e o processo não tenha sido remetido para cobrança judicial, o pagamento das dívidas em até 36 (trinta e seis) parcelas mensais e consecutivas, nos termos do art. 26 da Lei 8.443/1992, c/c o art. 217 do Regimento Interno/TCU, fixando-se o vencimento da primeira parcela em 15 (quinze) dias, a contar do recebimento da notificação, e o das demais a cada mês, devendo incidir sobre cada valor mensal os correspondentes acréscimos legais, na forma prevista na legislação em vigor, sem prejuízo de alertar os responsáveis de que a falta de comprovação do recolhimento de qualquer parcela implicará o vencimento antecipado do saldo devedor;
9.7. notificar os órgãos e os responsáveis acerca desta deliberação, bem como o Procurador-Chefe da Procuradoria da República no Estado de Minas Gerais, este último em atenção ao § 3º do art. 16 da Lei 8.443/1992, c/c o § 7º do art. 209 do Regimento Interno do TCU, para adoção das medidas que entender cabíveis.

Tomada de contas especial instaurada em razão da não comprovação da regular aplicação dos recursos federais repassados por meio de termo de compromisso firmado entre o Ministério da Integração Nacional e o Município de Rio Piracicaba/MG.

Segunda Câmara

Município de Rio Piracicaba - MG.

3. Interessados/Responsáveis:
3.1. Interessado: Ministério do Desenvolvimento Regional (extinto).
3.2. Responsáveis: At-Par Construções e Investimentos S.A. (05.341.129/0001-87); Gentil Alves Costa (XXX.714.326-XX).

13.1. Ministros presentes: Aroldo Cedraz (na Presidência) e Vital do Rêgo (Relator).
13.2. Ministro-Substituto convocado: Marcos Bemquerer Costa.

VITAL DO RÊGO

Transcrevo a seguir, com os ajustes de forma pertinentes, o relatório elaborado pelo auditor da então SecexTCE (peça 111) , cuja proposta foi acompanhada pelo escalão dirigente da unidade técnica (peças 112-113) .
INTRODUÇÃO
Cuidam os autos de tomada de contas especial instaurada pelo Ministério do Desenvolvimento Regional, em desfavor de Gentil Alves Costa (CPF: XXX.714.326-XX) , em razão de não comprovação da regular aplicação dos recursos do Termo de Compromisso 205/2012, registro Siafi 673085, firmado entre o então Ministério da Integração Nacional e o município de Rio Piracicaba/MG, e que tinha por objeto "recuperação de passarela, com cerca de 45m de comprimento e 0,70m de largura, sobre o rio Piracicaba, na localidade de Ponte Nova; recuperação de passarela, com cerca de 50m de comprimento e 0,70m de largura, sobre o rio Piracicaba, na localidade de Guedes; recuperação de encosta com execução de contenção na estrada vicinal que permite o acesso à localidade do Potreiro; recuperação de encosta com execução de contenção na estrada vicinal que permite o acesso à localidade do Carvalho; e recuperação de encosta com execução de contenção no bairro Brumadinho, todas localidades do município de Rio Piracicaba-MG".
HISTÓRICO
Em 19/7/2018, com fundamento na IN/TCU 71/2012, alterada pela IN/TCU 76/2016 e DN/TCU 155/2016, o dirigente da instituição Ministério do Desenvolvimento Regional autorizou a instauração da tomada de contas especial (peça 59) . O processo foi registrado no sistema e-TCE com o número 1521/2018.
O Termo de Compromisso 205/2012, registro Siafi 673085, foi firmado no valor de R$ 1.700.000,00, sendo R$ 1.700.000,00 à conta do concedente e R$ 0,00 referentes à contrapartida do convenente. Teve vigência de 21/11/2012 a 20/11/2015, com prazo para apresentação da prestação de contas em 16/9/2018. Os repasses efetivos da União totalizaram R$ 510.000,00 (peça 14) .
A prestação de contas e complementações enviadas foram analisadas por meio dos documentos constantes no processo (peças 37, 52, 56 e 58) .
O fundamento para a instauração da Tomada de Contas Especial, conforme consignado na matriz de responsabilização elaborada pelo tomador de contas, foi a constatação da seguinte irregularidade: 
O Plano de Trabalho aprovado por esta SEDEC não foi cumprido, considerando que a obra se encontra inacabada e não apresenta funcionalidade. Logo, a fração de obra executada (recuperação de encosta com execução de contenção de 191 m de comprimento, na estrada vicinal que permite acesso à localidade do Potreiro) não gerou benefício social.
O responsável Gentil Alves Costa arrolado na fase interna foi devidamente comunicado e, diante da ausência de justificativas suficientes para elidir a irregularidade e da não devolução dos recursos, instaurou-se a tomada de contas especial.
No relatório (peça 67) , o tomador de contas concluiu que o prejuízo importaria no valor original de R$ 506.423,93, imputando-se a responsabilidade a Gentil Alves Costa, ex-prefeito de Rio Piracicaba/MG, no período de 1/1/2009 a 31/12/2012 e 1/1/2013 a 31/12/2016, na condição de gestor dos recursos.
Em 24/3/2020, a Controladoria-Geral da União emitiu o relatório de auditoria (peça 70) , em concordância com o relatório do tomador de contas. O certificado de auditoria e o parecer do dirigente do órgão de controle interno concluíram pela irregularidade das presentes contas (peças 71 e 72) .
Em 12/5/2020, o ministro responsável pela área atestou haver tomado conhecimento das conclusões contidas no relatório e certificado de auditoria, bem como do parecer conclusivo do dirigente do órgão de controle interno, manifestando-se pela irregularidade das contas, e determinou o encaminhamento do processo ao Tribunal de Contas da União (peça 73) .
Na primeira instrução deste processo, a análise definiu a responsabilidade de Gentil Alves Costa, Oca Participações Ltda. e Gleidson Almeida Aranda, quantificou o débito a eles atribuídos e propôs a citação dos responsáveis (peça 77) .
Entrementes, o diretor da Secex/TCE D5 entendeu necessária a obtenção de mais informações para corroboração do débito e da responsabilidade sugeridos naquela instrução (peça 78) .
Na instrução antecedente (peça 90) , analisando-se os documentos nos autos, foi possível definir a responsabilidade de Gentil Alves Costa e AT-Par Construções e Investimentos S/A, e quantificar adequadamente o débito a eles atribuídos. Por outro lado, eximiu-se a responsabilidade dos demais - Oca Participações Ltda. e Gleidson Almeida Aranda -, pelos motivos expostos naquela peça. Ao final, concluiu-se pela necessidade de realização de citação para as seguintes irregularidades: 
Irregularidade 1: ausência de funcionalidade do objeto, em face da não consecução dos objetivos pactuados no Termo de Compromisso 205/2012 (Siafi 673085) , firmado com o Ministério da Integração Nacional, descrito como "Recuperação de passarela, com cerca de 45m de comprimento e 0,70m de largura, sobre o rio Piracicaba, na localidade de Ponte Nova, no município de Rio Piracicaba-MG; Recuperação de passarela, com cerca de 50m de comprimento e 0,70m de largura, sobre o rio Piracicaba, na localidade de Guedes, no município de Rio Piracicaba-MG; Recuperação de Encosta com execução de contenção na estrada vicinal que permite o acesso à localidade do Potreiro, no município de Rio Piracicaba-MG; Recuperação de Encosta com execução de contenção na estrada vicinal que permite o acesso à localidade do Carvalho, no município de Rio Piracicaba-MG e Recuperação de Encosta com execução de contenção no bairro Brumadinho, no município de Rio Piracicaba-MG", por motivo de inexecução parcial e falha no projeto, sem aproveitamento útil da parcela executada, não gerando, portanto, o benefício social esperado.
Evidências da irregularidade: documentos técnicos presentes no processo (peças 11, 29, 32, 33, 37, 45, 48, 49, 52, 56, 65 e 84 a 87) .
Normas infringidas: art. 37, caput, c/c o art. 70, parágrafo único, da Constituição da República Federativa do Brasil; art. 93 do Decreto-lei 200/1967; arts. 66, 138, §§ 4º e 5º, e 145, do Decreto 93.872/1986; arts. 876 e 884 da Lei 10.406/2001; Princípio da Continuidade do Serviço Público.
Débitos relacionados aos responsáveis AT-Par Construções e Investimentos S/A e Gentil Alves Costa:
	Data de ocorrência
	Valor histórico (R$) 

	13/6/2014
	135.103,18

	14/7/2014
	274.417,88

Cofre credor: Tesouro Nacional.
Responsável: Gentil Alves Costa.
Conduta: deixar de tomar as providências necessárias à conclusão de obra ou dos serviços pactuados objeto do instrumento em questão, restando imprestável a parcela executada, seja por ter ficado a obra inacabada, seja porque os serviços executados não foram suficientes para obter o atingimento dos objetivos acordados.
Nexo de causalidade: a ausência de providências necessárias à conclusão de obra ou dos serviços pactuados objeto do instrumento em questão, executado apenas parcialmente (não executou a cobertura vegetal no talude) e sem prever serviços de drenagem, ambos necessários para dar estabilidade à obra como um todo, acarretou a ausência do benefício social esperado, resultando em dano ao erário.
Culpabilidade: não há excludentes de ilicitude, de culpabilidade e de punibilidade; é razoável supor que o responsável tinha consciência da ilicitude de sua conduta; era exigível conduta diversa da praticada, qual seja, tomar providências para a conclusão do objeto gerando o benefício social esperado. 
Responsável: AT-Par Construções e Investimentos S/A.
Conduta: elaborar projeto básico de recuperação de encosta na localidade Porteiro com falha, ao não prever serviços de drenagem.
Nexo de causalidade: ao não prever serviços de drenagem, possibilitou a execução da obra sem tais serviços, necessários para dar estabilidade à obra como um todo, acarretando a ausência do benefício social esperado, resultando em dano ao erário.
Culpabilidade: não há excludentes de ilicitude, de culpabilidade e de punibilidade; é razoável supor que o responsável tinha consciência da ilicitude de sua conduta; era exigível conduta diversa da praticada, qual seja, prever todos os serviços necessários para a estabilidade da obra gerando o benefício social esperado. 
Encaminhamento: citação.
Irregularidade 2: ausência de funcionalidade do objeto, em face da não consecução dos objetivos pactuados no Termo de Compromisso 205/2012 (Siafi 673085) , firmado com o Ministério da Integração Nacional, descrito como "Recuperação de passarela, com cerca de 45m de comprimento e 0,70m de largura, sobre o rio Piracicaba, na localidade de Ponte Nova, no município de Rio Piracicaba-MG; Recuperação de passarela, com cerca de 50m de comprimento e 0,70m de largura, sobre o rio Piracicaba, na localidade de Guedes, no município de Rio Piracicaba-MG; Recuperação de Encosta com execução de contenção na estrada vicinal que permite o acesso à localidade do Potreiro, no município de Rio Piracicaba-MG; Recuperação de Encosta com execução de contenção na estrada vicinal que permite o acesso à localidade do Carvalho, no município de Rio Piracicaba-MG e Recuperação de Encosta com execução de contenção no bairro Brumadinho, no município de Rio Piracicaba-MG", por motivo de inexecução parcial e falha no projeto, sem aproveitamento útil da parcela executada, não gerando, portanto, o benefício social esperado. 
Evidências da irregularidade: documentos técnicos presentes no processo (peças 11, 29, 32, 33, 37, 45, 48, 49, 52, 56, 65 e 84 a 87) .
Normas infringidas: art. 37, caput, c/c o art. 70, parágrafo único, da Constituição da República Federativa do Brasil; art. 93 do Decreto-lei 200/1967; arts. 66, 138, §§ 4º e 5º, e 145, do Decreto 93.872/1986; arts. 876 e 884 da Lei 10.406/2001; Princípio da Continuidade do Serviço Público.
Débito relacionado aos responsáveis AT-Par Construções e Investimentos S/A e Gentil Alves Costa:
	Data de ocorrência
	Valor histórico (R$) 

	29/11/2013
	40.251,00

Cofre credor: Tesouro Nacional.
Responsável: AT-Par Construções e Investimentos S/A.
Conduta: elaborar projeto básico de recuperação de encosta na localidade Porteiro com falha, ao não prever serviços de drenagem.
Nexo de causalidade: ao não prever serviços de drenagem necessários para dar estabilidade à obra como um todo, entregou um projeto falho cuja execução da obra se mostrou não funcional, acarretando a ausência do benefício social esperado, resultando em dano ao erário.
Culpabilidade: não há excludentes de ilicitude, de culpabilidade e de punibilidade; é razoável supor que o responsável tinha consciência da ilicitude de sua conduta; era exigível conduta diversa da praticada, qual seja, prever todos os serviços necessários para a estabilidade da obra gerando o benefício social esperado. 
Responsável: Gentil Alves Costa.
Conduta: deixar de tomar as providências necessárias à conclusão de obra ou dos serviços pactuados objeto do instrumento em questão, restando imprestável a parcela executada, seja por ter ficado a obra inacabada, seja porque os serviços executados não foram suficientes para obter o atingimento dos objetivos acordados.
Nexo de causalidade: a ausência de providências necessárias à conclusão de obra ou dos serviços pactuados objeto do instrumento em questão, executado apenas parcialmente a obra na localidade do Porteiro (não funcional; não executou a cobertura vegetal no talude e sem prever serviços de drenagem, ambos necessários para dar estabilidade à obra como um todo) , resultando na imprestabilidade do respectivo projeto básico de recuperação de encosta, acarretou a ausência do benefício social esperado, resultando em dano ao erário.
Culpabilidade: não há excludentes de ilicitude, de culpabilidade e de punibilidade; é razoável supor que o responsável tinha consciência da ilicitude de sua conduta; era exigível conduta diversa da praticada, qual seja, tomar providências para a conclusão do objeto gerando o benefício social esperado. 
Encaminhamento: citação.
Apesar de o tomador de contas não haver incluído AT-Par Construções e Investimentos S/A como responsável neste processo, após análise realizada sobre a documentação acostada aos autos, conclui-se que sua responsabilidade deve ser incluída, uma vez que há evidências de que tenha tido participação nas irregularidades aqui verificadas.
Em cumprimento ao pronunciamento da unidade (peça 92) , foram efetuadas citações dos responsáveis, nos moldes adiante:
 Gentil Alves Costa - promovida a citação do responsável, conforme delineado adiante:
	Comunicação: Ofício 17286/2022 - Seproc (peça 95) 
Data da Expedição: 3/5/2022
Data da Ciência: 10/5/2022 (peça 99) 
Nome Recebedor: Gentil Alves Costa
Observação: Ofício enviado para o endereço do responsável, conforme pesquisa na base de dados no sistema da Receita Federal, custodiada pelo TCU (peça 94) .
Fim do prazo para a defesa: 25/5/2022
	
	Comunicação: Ofício 17287/2022 - Seproc (peça 97) 
Data da Expedição: 3/5/2022
Data da Ciência: 10/5/2022 (peça 100) 
Nome Recebedor: Gentil Alves Costa
Observação: Ofício enviado para o endereço do responsável, conforme pesquisa na base de dados no sistema do TSE, custodiada pelo TCU (peça 94) .
Prorrogações de prazo:
	Documento
	Nova data limite

	Termo (peça 102) 
	9/6/2022

Fim do prazo para a defesa: 9/6/2022
	
 AT-Par Construções e Investimentos S/A - promovida a citação do responsável, conforme delineado adiante:
	Comunicação: Ofício 17288/2022 - Seproc (peça 96) 
Data da Expedição: 3/5/2022
Data da Ciência: não houve (Ausente) (peça 98) 
Observação: Ofício enviado para o endereço do responsável, conforme pesquisa na base de dados no sistema da Receita Federal, custodiada pelo TCU (peça 94) .
	
	Comunicação: Ofício 28592/2022 - Seproc (peça 105) 
Data da Expedição: 19/7/2022
Data da Ciência: não houve (Mudou-se) (peça 106) 
Observação: Ofício enviado para o endereço do responsável, conforme pesquisa na base de dados no sistema da Receita Federal, custodiada pelo TCU (peça 103) .
	
	Comunicação: Ofício 28593/2022 - Seproc (peça 104) 
Data da Expedição: 19/7/2022
Data da Ciência: não houve (Desconhecido) (peça 107) 
Observação: Ofício enviado para o endereço do responsável, conforme pesquisa na base de dados nos sistemas corporativos do TCU, custodiada pelo TCU (peça 103) .
	
	Comunicação: Edital 1067/2022 - Seproc (peça 108) 
Data da Publicação: 12/9/2022 (peça 109) 
Fim do prazo para a defesa: 27/9/2022
	
Conforme Despacho de Conclusão das Comunicações Processuais (peça 110) , as providências inerentes às comunicações processuais foram concluídas. 
Transcorrido o prazo regimental, os responsáveis Gentil Alves Costa e AT-Par Construções e Investimentos S/A permaneceram silentes, devendo ser considerados revéis, nos termos do art. 12, § 3º, da Lei 8.443/1992.
ANÁLISE DOS PRESSUPOSTOS DE PROCEDIBILIDADE DA IN/TCU 71/2012
Avaliação da Ocorrência de Prescrição
Em relação à prescrição, o Supremo Tribunal Federal - STF, no Recurso Extraordinário - RE 636.886, fixou a tese, com repercussão geral reconhecida, de que "é prescritível a pretensão de ressarcimento ao erário fundada em decisão de Tribunal de Contas" (Tema 899) . Posteriormente, o próprio TCU regulamentou o assunto por meio da Resolução TCU 344, de 11/10/2022, publicada em 21/10/2022, à luz do disposto na Lei 9.873/1999, estabelecendo que "prescrevem em cinco anos as pretensões punitiva e de ressarcimento" nos processos de controle externo, conforme o art. 2º, da referida norma.
Quanto ao termo inicial da contagem do prazo prescricional, o art. 4º prevê o seguinte:
Art. 4° O prazo de prescrição será contado:
I - da data em que as contas deveriam ter sido prestadas, no caso de omissão de prestação de contas;
II - da data da apresentação da prestação de contas ao órgão competente para a sua análise inicial;
III - do recebimento da denúncia ou da representação pelo Tribunal ou pelos órgãos de controle interno, quanto às apurações decorrentes de processos dessa natureza;
IV - da data do conhecimento da irregularidade ou do dano, quando constatados em fiscalização realizada pelo Tribunal, pelos órgãos de controle interno ou pelo próprio órgão ou entidade da Administração Pública onde ocorrer a irregularidade;
V - do dia em que tiver cessado a permanência ou a continuidade, no caso de irregularidade permanente ou continuada.
No que se refere às causas de interrupção da prescrição, o art. 5º dispõe:
Art. 5º A prescrição se interrompe:
I - pela notificação, oitiva, citação ou audiência do responsável, inclusive por edital; 
II - por qualquer ato inequívoco de apuração do fato;
III - por qualquer ato inequívoco de tentativa de solução conciliatória; 
IV - pela decisão condenatória recorrível.
§ 1° A prescrição pode se interromper mais de uma vez por causas distintas ou por uma mesma causa desde que, por sua natureza, seja repetível no curso do processo.
§ 2° Interrompida a prescrição, começa a correr novo prazo a partir do ato interruptivo.
§ 3º Não interrompem a prescrição o pedido e concessão de vista dos autos, emissão de certidões, prestação de informações, juntada de procuração ou subestabelecimento e outros atos de instrução processual de mero seguimento do curso das apurações.
No caso concreto, o termo inicial da contagem do prazo prescricional ocorreu em 14/7/2014, data em que houve o último pagamento questionado (art. 4°, inciso IV) .
Ademais, verificam-se, nos presentes autos, os seguintes eventos processuais interruptivos da prescrição, ocorridos tanto na fase interna, quanto na fase externa desta TCE:
fase interna:
Relatório de Visita Técnica 2016_022_RVT_DRR_FOBF, de 4/3/2016 (peça 32) ;
Parecer 133/PT/FOBF/2016/SEDEC/DRR, de 7/3/2016 (peça 33) ;
Análise Técnica 2016_156_PT_DRR_FOBF, 30/12/2016 (peça 42) ;
Relatório de Visita Técnica 2017_063_RVT_DRR_FOBF, de 30/11/2017 (peças 48-49) ;
Parecer Técnico de Execução Física 123_PT_LCCS/2018/SEDEC/DRR/CGRR/CORE, de 26/4/2018 (peça 52) ;
Parecer Financeiro 173/2018/DTCE/CDTCE/CGPC/DGVSECEX/MI, de 18/7/2018 (peça 56) ;
Relatório de TCE 67/2018 (peça 67) , de 25/10/2018.
fase externa:
autuação do processo no TCU em 12/5/2020; 
ato de ordenação da citação em 28/3/2022 (peça 92) .
Ao se analisar o termo inicial da contagem do prazo de prescrição, bem como a sequência de eventos processuais indicados no item anterior, os quais têm o condão de interromper a fluência do prazo prescricional, nos termos do art. 5º da Resolução TCU 344/2022, conclui-se que não houve o transcurso do prazo de 5 (cinco) anos entre cada evento processual e o seguinte. Portanto, levando-se em consideração o entendimento do STF acima mencionado, bem como a vigente regulamentação do Tribunal, não ocorreu, nos autos, a prescrição da pretensão sancionatória e ressarcitória para o TCU.
Avaliação da Prescrição Intercorrente no Âmbito do Tribunal
A Resolução TCU 344, de 11 de outubro de 2022, estabelece que:
Art. 8º Incide a prescrição intercorrente se o processo ficar paralisado por mais de três anos, pendente de julgamento ou despacho, sem prejuízo da responsabilidade funcional decorrente da paralisação, se for o caso. 
§ 1° A prescrição intercorrente interrompe-se por qualquer ato que evidencie o andamento regular do processo, excetuando-se pedido e concessão de vista dos autos, emissão de certidões, prestação de informações, juntada de procuração ou subestabelecimento e outros atos que não interfiram de modo relevante no curso das apurações.
§ 2° As causas suspensivas e interruptivas da prescrição principal também suspendem ou interrompem a prescrição intercorrente.
Levando-se em consideração a vigente regulamentação do Tribunal, bem como os eventos processuais interruptivos da prescrição na fase externa, relacionados no item 21.2 acima, conclui-se que não houve o transcurso do prazo de 3  (três) anos entre cada evento processual e o seguinte, e consequentemente não ocorreu a prescrição intercorrente.
Avaliação de Viabilidade do Exercício do Contraditório e Ampla Defesa
Verifica-se que não houve o transcurso de mais de dez anos desde o fato gerador sem que tenha havido a notificação dos responsáveis pela autoridade administrativa federal competente (art. 6º, inciso II, c/c art. 19 da IN/TCU 71/2012, modificada pela IN/TCU 76/2016) , uma vez que o fato gerador da irregularidade sancionada ocorreu em 14/7/2014, e os responsáveis foram notificados sobre as irregularidades pela autoridade administrativa competente conforme segue:
Gentil Alves Costa, por meio do ofício acostado à peça 53, recebido em 24/5/2018, conforme AR (peça 54) .
AT-Par Construções e Investimentos S/A, responsável não notificado na fase interna. Porém, como os fatos são de 14/7/2014 (item 20) , também não decorreram 10 anos entre a irregularidade e a citação dela.
Valor de Constituição da TCE 	
Verifica-se, ainda, que o valor atualizado do débito apurado (sem juros) em 1/1/2017 é de R$ 545.860,50, portanto superior ao limite mínimo de R$ 100.000,00, na forma estabelecida conforme os arts. 6º, inciso I, e 19 da IN/TCU 71/2012, modificada pela IN/TCU 76/2016. 
OUTROS PROCESSOS/DÉBITOS NOS SISTEMAS DO TCU COM OS MESMOS RESPONSÁVEIS
Informa-se que não foi encontrado débito imputável aos responsáveis em outros processos no Tribunal.
Informa-se que foram encontrados débitos imputáveis aos responsáveis no banco de débitos existente no sistema e-TCE:
	Responsável
	Débito inferior

	Gentil Alves Costa
	1866/2022 (R$ 40.045,51) - Dano inferior ao limite de instauração da TCE cadastrado

A tomada de contas especial está, assim, devidamente constituída e em condição de ser instruída.
EXAME TÉCNICO
Da validade das notificações:
Preliminarmente, cumpre tecer breves considerações sobre a forma como são realizadas as comunicações processuais no TCU. A esse respeito, destacam-se o art. 179, do Regimento Interno do TCU (Resolução 155, de 4/12/2002) e o art. 4º, inciso III, § 1º, da Resolução TCU 170, de 30 de junho de 2004, in verbis:
Art. 179. A citação, a audiência ou a notificação, bem como a comunicação de diligência, farse-ão:
I - mediante ciência da parte, efetivada por servidor designado, por meio eletrônico, fac-símile, telegrama ou qualquer outra forma, desde que fique confirmada inequivocamente a entrega da comunicação ao destinatário;
II - mediante carta registrada, com aviso de recebimento que comprove a entrega no endereço do destinatário;
III - por edital publicado no Diário Oficial da União, quando o seu destinatário não for localizado
 (...) 
Art. 3º As comunicações serão dirigidas ao responsável, ou ao interessado, ou ao dirigente de órgão ou entidade, ou ao representante legal ou ao procurador constituído nos autos, com poderes expressos no mandato para esse fim, por meio de:
I - correio eletrônico, fac-símile ou telegrama;
II - servidor designado;
III - carta registrada, com aviso de recebimento;
IV - edital publicado no Diário Oficial da União, quando o seu destinatário não for localizado, nas hipóteses em que seja necessário o exercício de defesa.
Art. 4º. Consideram-se entregues as comunicações:
I - efetivadas conforme disposto nos incisos I e II do artigo anterior, mediante confirmação da ciência do destinatário;
II - realizadas na forma prevista no inciso III do artigo anterior, com o retorno do aviso de recebimento, entregue comprovadamente no endereço do destinatário;
III - na data de publicação do edital no Diário Oficial da União, quando realizadas na forma prevista no inciso IV do artigo anterior.
§ 1º O endereço do destinatário deverá ser previamente confirmado mediante consulta aos sistemas disponíveis ao Tribunal ou a outros meios de informação, a qual deverá ser juntada ao respectivo processo.
 (...) 
Bem se vê, portanto, que a validade da citação via postal não depende de que o aviso de recebimento seja assinado pelo próprio destinatário da comunicação, o que dispensa, no caso em tela, a entrega do AR em "mãos próprias". A exigência da norma é no sentido de o Tribunal verificar se a correspondência foi entregue no endereço correto, residindo aqui a necessidade de certeza inequívoca. 
Não é outra a orientação da jurisprudência do TCU, conforme se verifica dos julgados a seguir transcritos:
São válidas as comunicações processuais entregues, mediante carta registrada, no endereço correto do responsável, não havendo necessidade de que o recebimento seja feito por ele próprio (Acórdão 3648/2013-TCU-Segunda Câmara, Relator José Jorge) ;
É prescindível a entrega pessoal das comunicações pelo TCU, razão pela qual não há necessidade de que o aviso de recebimento seja assinado pelo próprio destinatário. Entregandose a correspondência no endereço correto do destinatário, presume-se o recebimento da citação. (Acórdão 1019/2008-TCU-Plenário, Relator Benjamin Zymler) ;
As comunicações do TCU, inclusive as citações, deverão ser realizadas mediante Aviso de Recebimento - AR, via Empresa Brasileira de Correios e Telégrafos, bastando para sua validade que se demonstre que a correspondência foi entregue no endereço correto. (Acórdão 1526/2007-TCU-Plenário, Relator Aroldo Cedraz) .
A validade do critério de comunicação processual do TCU foi referendada pelo Supremo Tribunal Federal, nos termos do julgamento do MS-AgR 25.816/DF, por meio do qual se afirmou a desnecessidade da ciência pessoal do interessado, entendendo-se suficiente a comprovação da entrega do "AR" no endereço do destinatário:
Ementa: agravo regimental. Mandado de segurança. Desnecessidade de intimação pessoal das decisões do tribunal de contas da união. art. 179 do regimento interno do TCU. Intimação do ato impugnado por carta registrada, iniciado o prazo do art. 18 da lei nº 1.533/51 da data constante do aviso de recebimento. Decadência reconhecida. Agravo improvido.
O envio de carta registrada com aviso de recebimento está expressamente enumerado entre os meios de comunicação de que dispõe o Tribunal de Contas da União para proceder às suas intimações.
O inciso II do art. 179 do Regimento Interno do TCU é claro ao exigir apenas a comprovação da entrega no endereço do destinatário, bastando o aviso de recebimento simples. 
Da revelia dos responsáveis Gentil Alves Costa e AT-Par Construções e Investimentos S/A
No caso vertente, a citação do responsável Gentil Alves Costa se deu em endereços constantes na base de dados da Receita custodiada pelo TCU e no sistema do TSE (peças 99 e 100) , com assinatura dele nos avisos de recebimento dos Correios (vide item 14 desta instrução) .
Já a citação da responsável AT-Par Construções e Investimentos S/A se deu por meio do Edital 1067/2022-TCU/Seproc, publicado no DOU em 12/9/2022 (peças 108-109) , devido ao insucesso de realizar a citação por meio de ofícios, cujos avisos de recebimento dos Correios foram devolvidos (96, 98, 104-107) , em endereços constantes na base de dados da Receita Federal e de outras bases de dados públicas custodiadas pelo TCU, após pesquisas de endereços realizadas pelo Tribunal (94 e 103) .
Importante destacar que, antes de promover a citação por edital, para assegurar a ampla defesa, buscaram-se outros meios possíveis para localizar e citar os responsáveis, nos limites da razoabilidade, fazendo juntar aos autos informação comprobatória dos diferentes meios experimentados que restaram frustrados, tal como se demonstrou no item anterior da presente instrução (Acórdão 4851/2017-TCU-Primeira Câmara, Relator Augusto Sherman) .
Nos processos do TCU, a revelia não leva à presunção de que seriam verdadeiras todas as imputações levantadas contra os responsáveis, diferentemente do que ocorre no processo civil, em que a revelia do réu opera a presunção da verdade dos fatos narrados pelo autor (Acórdão 1009/2018-TCU-Plenário, Relator Bruno Dantas; 2369/2013-TCU-Plenário, Relator Benjamin Zymler e 2449/2013-TCU-Plenário, Relator Benjamin Zymler) . Dessa forma, a avaliação da responsabilidade do agente não pode prescindir da prova existente no processo ou para ele carreada. 
Ao não apresentar sua defesa, os responsáveis deixaram de produzir prova da regular aplicação dos recursos sob sua responsabilidade, em afronta às normas que impõem aos gestores públicos a obrigação legal de, sempre que demandados pelos órgãos de controle, apresentar os documentos que demonstrem a correta utilização das verbas públicas, a exemplo do contido no art. 93 do Decreto-Lei 200/1967: "Quem quer que utilize dinheiros públicos terá de justificar seu bom e regular emprego na conformidade das leis, regulamentos e normas emanadas das autoridades administrativas competentes." 
Mesmo as alegações de defesa não sendo apresentadas, considerando o princípio da verdade real que rege esta Corte, procurou-se buscar, em manifestações dos responsáveis na fase interna desta Tomada de Contas Especial, se havia algum argumento que pudesse ser aproveitado a seu favor. 
Os argumentos apresentados na fase interna (peças 3, 15, 17, 18, 19, 21, 22, 23, 24, 27, 28, 29, 30, 31, 36, 40, 41, 50 e 51) não elidem as irregularidades apontadas.
No presente caso, conforme disposto na instrução de citação (peça 90) , ficaram configuradas as seguintes irregularidades: 1ª) ausência de funcionalidade do objeto, em face da não consecução dos objetivos pactuados no termo de compromisso, por motivo de inexecução parcial e falha no projeto, sem aproveitamento útil da parcela executada, não gerando, portanto, o benefício social esperado; 2ª) ausência de funcionalidade do objeto, em face da não consecução dos objetivos pactuados no termo de compromisso, por motivo de execução do projeto básico da obra da localidade Porteiro com falha técnica e/ou de qualidade, sem aproveitamento útil da parcela executada, não gerando, portanto, o benefício social esperado.
O objeto do termo de compromisso não pode ser aproveitado pela sociedade, tendo em vista a inexecução parcial (serviços de cobertura vegetal no talude) e a não execução de serviços de drenagem, ambos necessários para dar estabilidade à obra como um todo. Com efeito, o montante pago na execução da obra (R$ 409.521,06) constituiu em desperdício de recurso público (débito, portanto) , haja vista que a parcela executada não se encontra funcional, pelos motivos expostos na instrução precedente.
Ressalte-se que o TCU possui entendimento sedimentado de que a execução parcial de objetos pactuados em transferências voluntárias ou obrigatórias, em que reste consignada a imprestabilidade do que foi edificado para o atingimento da meta ajustada, implica débito em valor integral do montante repassado.
Quanto ao projeto básico de recuperação de encosta na localidade Porteiro, observou-se que ele foi contratado, pago e considerado imprestável, já que não se comprovou a utilização dele em benefício da população municipal, porquanto a obra foi considerada não útil também por falha do projeto (não previu serviços de drenagem) . O débito relativo a esta irregularidade se refere ao valor do projeto impugnado (R$ 40.251,00) .
Em se tratando de processo em que a parte interessada não se manifestou acerca das irregularidades imputadas, não há elementos para que se possa efetivamente aferir e reconhecer a ocorrência de boa-fé na conduta dos responsáveis, podendo este Tribunal, desde logo, proferir o julgamento de mérito pela irregularidade das contas, conforme os termos dos §§ 2º e 6º do art. 202 do Regimento Interno do TCU. (Acórdão 2064/2011-TCU-Primeira Câmara (Relator Ubiratan Aguiar) , 6.182/2011-TCU-1ª Câmara (Relator Weber de Oliveira) , 4.072/2010-TCU-1ª Câmara (Relator Valmir Campelo) , 1.189/2009-TCU-1ª Câmara (Relator Marcos Bemquerer) , 731/2008-TCU-Plenário (Relator Aroldo Cedraz) .
Dessa forma, os responsáveis Gentil Alves Costa e AT-Par Construções e Investimentos S/A devem ser considerados revéis, nos termos do art. 12, § 3º, da Lei 8.443/1992, devendo suas contas serem julgadas irregulares, condenando-os solidariamente ao débito apurado e aplicando-lhes a multa prevista no art. 57 da Lei 8.443/1992.
Dolo ou Erro Grosseiro no TCU (art. 28 da LINDB) 
Cumpre avaliar, por fim, a caracterização do dolo ou erro grosseiro, no caso concreto, tendo em vista a diretriz constante do art. 28 do Decreto-lei 4.657/1942 (Lei de Introdução à Normas do Direito Brasileiro - LINDB) acerca da responsabilização de agentes públicos no âmbito da atividade controladora do Estado. Desde a entrada em vigor da Lei 13.655/2018 (que inseriu os artigos 20 ao 30 ao texto da LINDB) , essa análise vem sendo incorporada cada vez mais aos acórdãos do TCU, com vistas a aprimorar a individualização das condutas e robustecer as decisões que aplicam sanções aos responsáveis. 
Acerca da jurisprudência que vem se firmado sobre o tema, as decisões até o momento proferidas parecem se inclinar majoritariamente para a equiparação conceitual do "erro grosseiro" à "culpa grave". Para fins do exercício do poder sancionatório do TCU, tem-se considerado como erro grosseiro o que resulta de grave inobservância do dever de cuidado e zelo com a coisa pública (Acórdão 2391/2018-TCU-Plenário, Relator: Benjamin Zymler, Acórdão 2924/2018-TCU-Plenário, Relator: José Mucio Monteiro, Acórdão 11762/2018-TCU-Segunda Câmara, Relator: Marcos Bemquerer, e Acórdãos 957/2019, 1.264/2019 e 1.689/2019, todos do Plenário, Relator Augusto Nardes) . 
Quanto ao alcance da expressão "erro grosseiro", o Ministro Antônio Anastasia defende que o correto seria considerar "o erro grosseiro como culpa grave, mas mantendo o referencial do homem médio" (Acórdão 2012/2022-TCU-Segunda Câmara) . Desse modo, incorre em erro grosseiro o gestor que falha gravemente nas circunstâncias em que não falharia aquele que emprega um nível de diligência normal no desempenho de suas funções, considerando os obstáculos e dificuldades reais que se apresentavam à época da prática do ato impugnado (art. 22 da LINDB) . 
No caso em tela, as irregularidades consistentes  (ausência de funcionalidade do objeto, em face da não consecução dos objetivos pactuados no termo de compromisso, por motivo de inexecução parcial dos serviços/obra e falha técnica e/ou de qualidade do projeto básico da obra da localidade Porteiro, sem aproveitamento útil da parcela executada)  configuram violação não só às regras legais (art. 37, caput, c/c o art. 70, parágrafo único, da Constituição da República Federativa do Brasil; art. 93, do Decreto-lei 200/1967; arts. 66, 138, §§ 4º e 5º, e 145, do Decreto 93.872/1986; arts. 876 e 884 da Lei 10.406/2001) , mas também a princípios basilares da administração pública  (Princípio da Continuidade do Serviço Público) . 
Depreende-se, portanto, que a conduta do responsável Gentil Alves Costa se distanciou daquela que seria esperada de um administrador médio, a revelar grave inobservância no dever de cuidado no trato com a coisa pública, num claro exemplo de erro grosseiro a que alude o art. 28 da LINDB (Acórdão 1689/2019-TCU-Plenário, Relator Min. Augusto Nardes; Acórdão 2924/2018-TCU-Plenário, Relator Min. José Mucio Monteiro; Acórdão 2391/2018-TCU-Plenário, Relator Min. Benjamin Zymler) . 
CONCLUSÃO
Em face da análise promovida na seção "Exame Técnico", verifica-se que os responsáveis Gentil Alves Costa e AT-Par Construções e Investimentos S/A não lograram comprovar a boa e regular aplicação dos recursos, instados a se manifestar, optaram pelo silêncio, configurando a revelia, nos termos do § 3º, do art. 12, da Lei 8.443/1992. Ademais, inexistem nos autos elementos que demonstrem a boa-fé dos responsáveis ou a ocorrência de outras excludentes de culpabilidade.
Verifica-se também que não houve a prescrição da pretensão, conforme análise já realizada.
Tendo em vista que não constam dos autos elementos que permitam reconhecer a boa-fé dos responsáveis, sugere-se que as suas contas sejam julgadas irregulares, nos termos do art. 202, § 6º, do Regimento Interno do TCU, com a imputação do débito atualizado monetariamente e acrescido de juros de mora, nos termos do art. 202, § 1º do Regimento Interno do TCU, descontado o valor eventualmente recolhido, com a aplicação da multa prevista no art. 57 da Lei 8.443/1992.
Por fim, como não houve elementos que pudessem modificar o entendimento acerca das irregularidades em apuração, mantém-se a matriz de responsabilização presente no processo (peça 89) .
PROPOSTA DE ENCAMINHAMENTO
Diante do exposto, submetemos os autos à consideração superior, propondo ao Tribunal:
considerar revéis os responsáveis Gentil Alves Costa e AT-Par Construções e Investimentos S/A, para todos os efeitos, dando-se prosseguimento ao processo, com fulcro no art. 12, § 3º, da Lei 8.443/1992; 
julgar irregulares, nos termos dos arts. 1º, inciso I, 16, inciso III, alíneas "b" e "c", da Lei 8.443/1992, c/c os arts. 19 e 23, inciso III, da mesma Lei, as contas dos responsáveis Gentil Alves Costa e AT-Par Construções e Investimentos S/A, condenando-os solidariamente ao pagamento das importâncias a seguir especificadas, atualizadas monetariamente e acrescidas dos juros de mora, calculadas a partir das datas discriminadas até a data da efetiva quitação do débito, fixando-lhes o prazo de quinze dias, para que comprovem, perante o Tribunal, o recolhimento das referidas quantias aos cofres do Tesouro Nacional, nos termos do art. 23, inciso III, alínea "a", da citada lei, c/c o art. 214, inciso III, alínea "a", do Regimento Interno do TCU.  
		Débitos relacionados ao responsável Gentil Alves Costa (CPF: XXX.714.326-XX) em solidariedade com AT-Par Construções e Investimentos S/A:
	Data de ocorrência
	Valor histórico (R$) 

	13/6/2014
	135.103,18

	14/7/2014
	274.417,88

	29/11/2013
	40.251,00

Valor atualizado do débito (com juros) em 10/11/2022: R$ 766.171,91.
aplicar individualmente aos responsáveis Gentil Alves Costa e AT-Par Construções e Investimentos S/A a multa prevista no art. 57 da Lei 8.443/1992 c/c o art. 267 do Regimento Interno do TCU, fixando-lhes o prazo de quinze dias, a contar da notificação, para que comprovem, perante o Tribunal (art. 214, III, alínea "a", do Regimento Interno do TCU) , o recolhimento da dívida aos cofres do Tesouro Nacional, atualizada monetariamente desde a data do acórdão que vier a ser proferido por este Tribunal até a data do efetivo recolhimento, se paga após o vencimento, na forma da legislação em vigor;
autorizar, desde logo, a cobrança judicial das dívidas, caso não atendidas as notificações, na forma do disposto no art. 28, inciso II, da Lei 8.443/1992;
autorizar também, desde logo, se requerido, com fundamento no art. 26, da Lei 8.443, de 1992, c/c o art. 217, §1º do Regimento Interno do TCU, o parcelamento da (s) dívida (s) em até 36 parcelas, incidindo, sobre cada parcela, corrigida monetariamente, os correspondentes acréscimos legais, fixando-lhes o prazo de quinze dias, a contar do recebimento da notificação, para comprovar, perante o Tribunal, o recolhimento da primeira parcela, e de trinta dias, a contar da parcela anterior, para comprovar os recolhimentos das demais parcelas, devendo incidir, sobre cada valor mensal, atualizado monetariamente, os juros de mora devidos, no caso do débito, na forma prevista na legislação em vigor, alertando os responsáveis de que a falta de comprovação do recolhimento de qualquer parcela importará o vencimento antecipado do saldo devedor, nos termos do § 2º do art. 217 do Regimento Interno deste Tribunal; 
enviar cópia do Acórdão a ser prolatado à Procuradoria da República no Estado de Minas Gerais, nos termos do § 3º do art. 16 da Lei 8.443/1992, c/c o § 7º do art. 209 do Regimento Interno do TCU, para adoção das medidas cabíveis; e
enviar cópia do Acórdão que vier a ser proferido ao Ministério do Desenvolvimento Regional e aos responsáveis, para ciência;
informar à Procuradoria da República no Estado de Minas Gerais, ao Ministério do Desenvolvimento Regional e aos responsáveis que a presente deliberação, acompanhada do Relatório e do Voto que a fundamenta, está disponível para a consulta no endereço www.tcu.gov.br/acordaos, além de esclarecer que, caso requerido, o TCU poderá fornecer sem custos as correspondentes cópias, de forma impressa; e
informar à Procuradoria da República no Estado de Minas Gerais que, nos termos do parágrafo único do art. 62 da Resolução TCU 259/2014, os procuradores e membros do Ministério Público credenciados nesta Corte podem acessar os presentes autos de forma eletrônica e automática, ressalvados apenas os casos de eventuais peças classificadas como sigilosas, as quais requerem solicitação formal.
A representante do Ministério Público junto ao TCU, eminente Procuradora-Geral Cristina Machado da Costa e Silva, manifestou-se parcialmente de acordo com a proposta de encaminhamento da unidade técnica (peça 114) , conforme se depreende de seu parecer, a seguir transcrito.
Trata-se de tomada de contas especial instaurada pelo Ministério do Desenvolvimento Regional (MDR) em desfavor do Senhor Gentil Alves Costa, ex-Prefeito de Rio Piracicaba/MG (2009-2012 e 2013-2016) , em razão de irregularidades na aplicação dos recursos repassados pela União por meio do Termo de Compromisso n.º 0205/2012, o qual tinha por objeto a recuperação de duas passarelas (nas localidades de Ponte Nova e Guedes) e de três encostas com execução de contenção (no acesso às localidades do Potreiro e do Carvalho, e no bairro Brumadinho) , as quais foram afetadas por enchente, ocorrida em janeiro de 2012, no município.
2.	O termo de compromisso em questão, cujo empenho e repasse foi autorizado em 20/11/2012, previa investimento total de até R$ 1.700.000,00 para a execução das cinco intervenções, sem que houvesse a previsão de alocação de contrapartida municipal (peças 11 e 13) . O repasse efetivo da União totalizou R$ 510.000,00 (peça 82) , realizado em uma única parcela, disponibilizada em 28/11/2012 (peça 14, p. 3) .
3.	Para a consecução do objeto do termo de compromisso, a Prefeitura contratou, inicialmente, a empresa AT-PAR Construções e Investimentos S/A para a elaboração de projetos básicos de recuperação das três encostas, pelo valor global de R$ 130.251,00: R$ 40.251,00 para a encosta no acesso à localidade do Potreiro; R$ 48.000,00 para a encosta no bairro do Brumadinho; e R$ 42.000,00 para a encosta no acesso à localidade do Carvalho (peças 19, p. 41-44, 46) .
4.	A etapa de projetos revelou que apenas a recuperação da encosta no acesso à localidade do Potreiro consumiria recursos da ordem de R$ 1,5 milhão (peça 86, p. 55-56) , circunstância que motivou a reformulação do plano de trabalho inicialmente apresentado (peças 11 e 21, p. 1-5) .
5.	Finda a elaboração dos projetos, a Prefeitura lançou edital de licitação (Concorrência Pública n.º 001/2014) para a execução das obras apenas na encosta do acesso a Potreiro (considerada a mais crítica das três) , tendo se sagrado vencedora do certame a empresa Oca Participações Ltda., a qual foi contratada, em 4/6/2014, pelo valor global de R$ 1.359.829,55 (peça 19, p. 6-10; peça 28, p. 6-18) . 
6.	De acordo com vistoria técnica, realizada no dia 16/2/2016, as obras que foram executadas e aceitas como concluídas pela Prefeitura (peça 29, p. 7) , não solucionaram o problema existente (peça 32, p. 7) :
6.3.6 Aspecto de Qualidade: A contenção de gabião de 3,00 m de altura, já aprovada em Plano de Trabalho, não solucionou adequadamente o problema da estabilidade do talude, houve escorregamento de solos, drenagem não adequada, inclinações não adequadas, houve erosões no talude, ou seja, não apresentou funcionalidade.
7.	Uma segunda vistoria técnica, realizada no dia 28/11/2017, ratificou as conclusões da primeira inspeção (peça 48, p. 2) :
5.1.3 Execução física da Meta: Foi constatada a execução de uma contenção em gabião, sem drenagem de crista, sem revegetação no talude, com várias erosões, na contenção existem algumas deformações (embarrigamento) causadas por escorregamento de solos e matacões, há no talude matacões com aparente risco de deslizamentos, na crista do talude há uma estrada pavimentada com meio fio.
8.	Diante da ausência de funcionalidade da intervenção realizada, foi constituída a presente TCE, com o fito de obter o ressarcimento da quantia total repassada (R$ 510.000,00, em valores históricos) , cuja responsabilidade foi atribuída pelo órgão concedente ao ex-Prefeito Gentil Alves da Costa (peça 67) .
9.	Após a realização de diligência para o saneamento dos autos (peças 77-79) , a Secex-TCE concluiu que a responsabilidade pela ausência de funcionalidade das obras deveria ser compartilhada entre o ex-prefeito e a empresa AT-PAR Construções e Investimentos S/A quanto aos recursos federais dispendidos na elaboração do projeto básico (considerado falho) de contenção da encosta no acesso à localidade do Potreiro (R$ 40.251,00) e na execução das obras (R$ 409.521,06) correspondentes (peça 90, p. 9) :
43. 	Por outro lado, o projeto básico da obra na localidade Porteiro apresentou falha técnica, mais precisamente por não prever o sistema de drenagem, que, como será abordado adiante, era essencial para dar prestabilidade à obra realizada. A informação do órgão repassador é de que há o relato de estudos nesse sentido, tanto que o memorial descritivo do projeto faz menção de que nos estudos foram previstas obras de implantação de canaletas de drenagem de concreto para o escoamento das águas pluviais, mas os serviços correspondentes não constaram ao final do projeto, apresentando planilha orçamentária que não os contém.
10.	Os responsáveis foram regularmente citados pelo Tribunal, mas não apresentaram alegações de defesa, razão pela qual a unidade técnica propõe considerá-los revéis, nos termos do art. 12, § 3.º, da Lei n.º 8.443/1992.
11.	Ademais, considerando não haver elementos nos autos que permitam aferir e reconhecer a boa-fé na conduta dos responsáveis, a Secex-TCE propõe, em uníssono, julgar irregulares as contas do Sr. Gentil Alves Costa e da empresa AT-PAR Construções e Investimentos S/A, condenando-os solidariamente ao débito apurado e aplicando-lhes a multa prevista no art. 57 da Lei n.º 8.443/1992 (peças 111-113) .
12.	Feito um breve resumo da matéria, passa-se ao seu exame.
13.	De fato, o projeto básico entregue pela empresa sinalizava, em sua parte descritiva, que a implantação de dispositivos de drenagem superficial seria fundamental para o sucesso da solução de contenção proposta (peça 86, p. 46) :
Neste estudo, foram previstas obras de implantação de canaletas de drenagem de concreto para o escoamento das águas pluviais, evitando que provoquem novos deslizamentos e protejam as obras de contenções realizadas, além das vias que as margeiam.
Estas canaletas serão dispostas em dimensões e declividades, pré-estabelecidas em projeto específico, dentro das condições apresentadas nas planilhas que acompanham este estudo, com dissipadores que possam evitar novas erosões e danos às estruturas existentes.  
14.	Entretanto, tais dispositivos não foram detalhados no desenho do projeto (peça 23, p. 28) nem tampouco incluídos na planilha orçamentária (peça 22, p. 10-11) , o que leva à conclusão de que, a despeito de considerada necessária pela própria projetista para a proteção das obras de contenção, a drenagem superficial acabou não sendo efetivamente incluída no projeto, falha que contribuiu para que a contenção de encosta executada não tivesse a funcionalidade almejada, situação que atrai a responsabilidade solidária da empresa AT-PAR Construções e Investimentos S/A. pelo ressarcimento do prejuízo causado ao erário, tanto pela aquisição de um projeto tecnicamente inadequado (R$ 40.251,00) quanto pela execução de obras sem funcionalidade dele derivadas (R$ 409.521,06) .
15.	Quanto ao ex-prefeito, embora o projeto contemplasse o serviço de cobertura vegetal do talude, descrito como "plantio arbusto vetiver de h = 0,5 a 0,7 m com 12 unidades/m2, apenas mão de obra, incluso o fornecimento da muda e do adubo" e cotado pelo valor total de R$ 66.528,27 (peça 19, p. 26-27) , o termo de aceitação definitiva da obra foi firmado em sua gestão (peça 29, p. 7) , sem que o serviço tivesse sido executado, o que também contribuiu para que as obras não tivessem o desempenho funcional esperado (peça 21, p. 42) :
4.13 - Controle de erosão
Para evitarmos maiores problemas de perda ou de movimentação de solo e a erosão, provocada pela ação das chuvas que incidem sobre o solo descoberto carreando a camada superficial, resultando em perdas dos maciços e da fertilidade, além de causar assoreamento de canais de drenagem (cursos d'água) , adotaremos o cultivo de vetiver em faixas. Esta solução proporciona ao solo uma barreira física que impede o deslocamento das camadas superficiais de terra, controlando com eficácia os problemas de erosão laminar.
16.	Por essa razão, entende-se que seja responsável, em solidariedade com a empresa projetista, pelo ressarcimento dos recursos federais empregues na execução de obras que não tiveram a funcionalidade desejada, na quantia total de R$ 409.521,06, em valores históricos.
17.	Não se afigura razoável, contudo, imputar-lhe o débito decorrente da aquisição de um projeto tecnicamente inadequado (R$ 40.251,00) , porquanto se estaria a exigir do ex-prefeito que fosse capaz de identificar falhas ou inconsistências no projeto elaborado pela empresa AT-PAR Construções e Investimentos S/A, o que certamente excederia a conduta esperada de um gestor municipal médio.
18.	Outrossim, seria possível que o débito decorrente da execução de obras sem funcionalidade também fosse atribuído à empresa Oca Participações Ltda., em razão dos indícios de que a conformação dos taludes não tenha seguido a declividade de projeto (peça 84, p. 3) :
4.8. 	É possível inferir pelas fotos do Relatório de Visita Técnica nº 2016_022_RVT_DRR-FOBF (Figura 3.2) em comparação com a seção transversal prevista, que o serviço de retaludamento não tenha sido executado, o que condiz com o apontamento do vistoriador, onde se lê: "... A contenção de gabião de 3,00 m de altura ... não solucionou adequadamente o problema da estabilidade do talude, houve escorregamento de solos, drenagem não adequada, inclinações não adequadas, houve erosões no talude, ou seja, não apresentou funcionalidade ...". Grifo nosso.
19.	Contudo, a unidade técnica, de forma conservadora, optou por não incluir a empresa executora no rol de responsáveis desta TCE, por entender que a sua responsabilização exigiria novas medidas para o saneamento dos autos (peça 90, p. 10) :
51. Em relação aos serviços de retaludamento, entende-se que o apontamento de que as inclinações dos taludes encontrados não corresponderiam às do projeto, o que implicaria na ausência de realização de outros serviços correlatos (como mobilização, movimentação de terra e aluguel de equipamentos) , é frágil e está desprovido de provas, além de o órgão não ter mensurado as supostas quantidades inexecutadas desses serviços, o que impossibilita a responsabilização nesse ponto.
20.	Nesse caso, há que se ponderar que a inclusão da empresa executora no rol de responsáveis é uma prerrogativa do credor, conforme sedimentado na jurisprudência do Tribunal:
Acórdão 1353/2015-TCU-Plenário, da relatoria do Min. Benjamin Zymler
A solidariedade é um benefício do credor, de forma que a exclusão de um responsável não representa prejuízo para os devedores remanescentes, os quais permanecem responsáveis, individualmente, pela totalidade da dívida.
Acórdão 5297/2013-TCU-Segunda Câmara, da relatoria da Min. Ana Arraes
Não há necessidade de chamamento, no processo de controle externo, de todos os corresponsáveis por débito perante o erário, uma vez que o instituto da solidariedade passiva é benefício conferido pelo legislador ordinário ao credor, que pode exigir de um ou de alguns devedores o pagamento da integralidade da dívida.
Acórdão 6398/2015-TCU-Segunda Câmara, da relatoria do Min. Vital do Rêgo
O TCU não está impedido de atribuir responsabilidade exclusivamente a um dos devedores solidários, que, se assim entender, pode entrar com ação regressiva contra os demais, pois a solidariedade passiva é instituto que visa a favorecer o credor, que pode exigir de um ou de todos os devedores a integralidade da dívida.
21.	Por fim, no tocante à prescrição, embora entendamos que o marco inicial para a contagem do prazo prescricional seja a data de recebimento da prestação de contas final do termo de compromisso, qual seja, 17/2/2017 (peça 45) , consoante previsto no art. 4.º, inciso II, da Resolução TCU n.º 344/2022, resta claro que não houve a ocorrência de prescrição pelos marcos interruptivos identificados pela unidade técnica (peça 111, p. 6) :
21.1. fase interna: (...) 
d) Relatório de Visita Técnica 2017_063_RVT_DRR_FOBF, de 30/11/2017 (peças 48- 49) ; 
e) Parecer Técnico de Execução Física 123_PT_LCCS/2018/SEDEC/DRR/CGRR/CORE, de 26/4/2018 (peça 52) ; 
f) Parecer Financeiro 173/2018/DTCE/CDTCE/CGPC/DGVSECEX/MI, de 18/7/2018 (peça 56) ;
g) Relatório de TCE 67/2018 (peça 67) , de 25/10/2018.  
22.	Outros marcos interruptivos da prescrição mais recentes tais como o relatório de auditoria da CGU (26/2/2020) e os pronunciamentos da Secex-TCE (25/1/2022 - peças 77-79; 28/3/2022 - peças 90-92; 12/11/2022 - peças 111-113) ratificam a não ocorrência da prescrição na presente TCE.
23.	Ante o exposto, esta representante do Ministério Público manifesta-se de acordo com a proposta da unidade técnica às peças 111-113 dos autos, salvo quanto ao valor do débito imputado ao Sr. Gentil Alves Costa, do qual deve ser expurgada a parcela de R$ 40.251,00 (29/11/2013) relativa aos valores pagos à empresa AT-PAR Construções e Investimentos S/A. pela elaboração do projeto básico de contenção da encosta na localidade do Potreiro.
É o relatório.

não há

Procuradora-Geral Cristina Machado da Costa e Silva.

TOMADA DE CONTAS ESPECIAL. TERMO DE COMPROMISSO. NÃO COMPROVAÇÃO DA REGULAR APLICAÇÃO DOS RECURSOS FEDERAIS. CONTENÇÃO DE ENCOSTA. FALHA EXECUTIVA E DEFICIÊNCIAS NO PROJETO. CITAÇÕES. EMPRESA INAPTA E FALECIMENTO DOS SÓCIOS. ARQUIVAMENTO DAS CONTAS EM RELAÇÃO À EMPRESA. REVELIA DO OUTRO RESPONSÁVEL. CONTAS IRREGULARES. DÉBITO. MULTA. NOTIFICAÇÕES.

TOMADA DE CONTAS ESPECIAL (TCE)

Unidade de Auditoria Especializada em Tomada de Contas Especial (AudTCE).

Cuidam os autos de tomada de contas especial instaurada pelo extinto Ministério do Desenvolvimento Regional (MDR) em desfavor do sr. Gentil Alves Costa, ex-prefeito de Rio Piracicaba/MG (gestões 2008-2012 e 2013-2016) , em razão da não comprovação da regular aplicação dos recursos federais relacionados ao Termo de Compromisso 205/2012 (Siafi 673085) , que tinha como objeto a reconstrução de passarelas e a recuperação de encostas no aludido ente federado.
O ajuste foi firmado entre o extinto Ministério da Integração Nacional (MI) e o município de Rio Piracicaba/MG, e teve vigência entre 21/11/2012 e 17/5/2016, com prazo para apresentação da prestação de contas em 16/6/2016.
O valor total pactuado foi de R$ 1,7 milhão, sendo a totalidade dos recursos sob responsabilidade da União. Contudo, os repasses efetivos alcançaram apenas R$ 510 mil.
O MDR instaurou tomada de contas especial em razão de que o município teria descumprido o Plano de Trabalho, sendo que a obra parcialmente realizada não apresentou funcionalidade, especificamente, na encosta da estrada vicinal que dá acesso à localidade do Potreiro.
Durante a fase interna, o tomador de contas concluiu pela existência de um dano ao erário no valor de R$ 506.423,93, correspondente à totalidade dos recursos federais repassados e não devolvidos, e imputou responsabilidade ao ex-prefeito, na condição de gestor desses recursos. O certificado de auditoria e o parecer do dirigente do órgão de controle interno concluíram pela irregularidade das contas do responsável, contando com a ciência do ministro responsável pela área.
Nesta Corte, a unidade instrutiva concluiu que a responsabilidade pelo dano ao erário deveria recair não somente sobre o sr. Gentil Alves Costa, mas também à empresa At-Par Construções e Investimentos S.A., na condição de responsável pelo projeto básico da obra. Sendo assim, a unidade concluiu pela ocorrência de irregularidades relacionadas à ausência de funcionalidade da obra, causada tanto por falhas executivas quanto por deficiências no projeto.
Realizadas as devidas citações, os responsáveis não apresentaram alegações de defesa. Desse modo, a unidade propôs considerá-los revéis, com julgamento pela irregularidade das contas, condenando-os solidariamente ao ressarcimento de um débito de R$ 449.772,06, em valores históricos, e com a aplicação da multa prevista no art. 57 da Lei 8.443/1992.
A proposta contou com a concordância parcial do MPTCU, conforme o parecer da eminente Procuradora-Geral, Dra. Cristina Machado da Costa e Silva. O único ponto de discordância referese ao débito imputado ao sr. Gentil Alves Costa, especificamente quanto à parcela de R$ 40.251,00, relativa aos valores pagos à empresa At-Par Construções e Investimentos S.A. pela elaboração do projeto básico de contenção na localidade do Potreiro.
Feito esse breve resumo processual, passo a decidir.
II
Inicialmente, rememoro que o Termo de Compromisso 205/2012 se originou de uma situação emergencial enfrentada pelo município de Rio Piracicaba/MG, em janeiro/2012, quando fortes chuvas causaram inundações, enxurradas e alagamentos em várias localidades. 
Reconhecida a situação emergencial, o MI aprovou Plano de Trabalho para a realização de cinco obras:
2.1. reconstrução de passarela (40 m) , na localidade de Ponte Nova;
2.2. reconstrução de passarela (50 m) , na localidade de Guedes;
2.3. recuperação de encosta (60 m) , na estrada vicinal de acesso à localidade do Potreiro;
2.4. recuperação de encosta (55 m) , na estrada vicinal de acesso à localidade do Carvalho;
2.5. recuperação de encosta (50 m) , no bairro Brumadinho.
Em 28/11/2012, o ministério liberou a primeira parcela financeira, no valor de R$ 510 mil, o que permitiu a contratação dos projetos de recuperação das encostas pela prefeitura.
Contudo, após a elaboração dos projetos, a prefeitura avaliou que a recuperação da encosta na estrada de acesso à localidade do Potreiro demandaria uma obra de contenção ao longo de 191 m, superior à extensão inicialmente estimada, de 60 m. Por consequência, os valores previstos no Plano de Trabalho (R$ 500 mil) não seriam suficientes para concluir a obra de recuperação daquela encosta.
Assim sendo, a prefeitura requereu a modificação do Plano de Trabalho, em 26/2/2014, de maneira que a totalidade dos recursos federais fosse direcionada para a mencionada obra (incluindo o projeto e a execução) . Já as demais obras de reconstrução de passarelas e recuperação de encostas seriam feitas com recursos municipais (peça 18) .
Porém, antes que essa modificação fosse analisada pelo MI, a prefeitura procedeu à licitação da obra na estrada de acesso à localidade do Potreiro, considerando os 191 m de extensão previstos no projeto básico. Em síntese, a obra envolvia a construção de muros de gabião, serviços de terraplenagem para a conformação dos taludes, além do revestimento vegetal. Ao final do processo, a empresa Oca Participações Ltda. foi contratada pelo valor de R$ 1.359.829,55 (peça 45, p. 13) . 
Portanto, a prefeitura contratou um objeto diferente do que havia sido aprovado no Plano de Trabalho (191 metros de recuperação ante os 60 metros aprovados) , o que impediu a liberação de novas parcelas financeiras por parte do ministério, sem que antes fosse analisada a modificação do Plano de Trabalho.
A despeito disso, a execução da obra transcorreu normalmente nos meses seguintes, sendo que, em outubro de 2014, a prefeitura atestou a realização de 100% dos serviços contratados de terraplenagem, muros de gabião, e revestimento vegetal. Entretanto, das cinco medições aprovadas, apenas duas foram objeto de pagamento à contratada, em razão da não liberação da segunda parcela financeira do termo de compromisso por parte do ministério.
Em 16/2/2016, após a conclusão dos serviços, técnicos do ministério realizaram uma visita in loco, e constataram alguns problemas que, em suas visões, comprometeriam a funcionalidade da obra (peça 32) . Em suma, os técnicos evidenciaram novas erosões e escorregamentos do solo, mesmo nas áreas onde a obra de contenção tinha sido realizada, além das seguintes falhas executivas: inclinação do talude inadequada, ausência do revestimento vegetal no talude, ausência de dispositivos de drenagem, e muros de gabião cobertos por vegetação local. Além do mais, não teriam sido apresentadas justificativas técnicas suficientes para o aumento da extensão da contenção para 191 m. E, por fim, registrou que a prefeitura desistiu de executar as obras de recuperação das demais encostas.
As conclusões do relatório de visita técnica levaram o ministério a se manifestar de forma desfavorável ao novo Plano de Trabalho proposto pelo município de Rio Piracicaba. 
Em 28/11/2017, representantes do ministério realizaram nova visita técnica in loco. O relatório técnico produzido ratificou as conclusões anteriores (peças 48-49) .
Feita essa breve síntese dos principais fatos que envolveram a execução do Termo de Compromisso 205/2012, considero estarem evidenciadas as irregularidades apontadas. Isso porque o objetivo do ajuste era de que o município, com o auxílio dos recursos federais, pudesse concluir as obras de contenção de três encostas que cederam após as fortes chuvas de janeiro/2012. Sendo assim, era esperada a estabilização das encostas e a consequente utilização das estradas vicinais de maneira segura e permanente pelos moradores da região.
Entretanto, foi evidenciada uma série de problemas executivos que prejudicou a funcionalidade da obra de contenção na estrada vicinal da localidade do Potreiro. Ao analisar os documentos, vejo, de pronto, a inexistência de cobertura vegetal do talude, ao contrário do previsto no projeto básico. Os problemas decorrentes dessa falha são bem resumidos conceitualmente pela norma ISF-229 do Dnit:
	Nos taludes desprovidos de vegetação, o solo fica exposto e sujeito às intempéries, sobretudo das águas da chuva que, por não encontrarem nenhum tipo de resistência, acabam escoando ao longo do talude, transportando consigo partículas de solo, provocando o início de sulcos pouco profundos, que podem evoluir para ravinas e voçorocas. Esse processo de erosão, caracterizado por um movimento de massa, nos períodos de chuva intensa, comprometem a estabilidade dos taludes.
Também consigo identificar problemas na conformação dos taludes, que consiste no acerto da sua inclinação, necessário para estabilizá-los e prevenir erosões e desmoronamentos de solo sobre a pista. Apesar de a unidade instrutiva ter afastado essa questão, entendo que os registros fotográficos demonstram a má execução dos serviços de terraplenagem, nos moldes destacados pelo MI em suas análises (peça 32) .
Outro problema relatado foi a ausência de dispositivos de drenagem nos taludes, que não foram previstos pelo projeto básico, contrariando o que dispunha o seu próprio caderno descritivo:
Neste estudo, foram previstas obras de implantação de canaletas de drenagem de concreto para o escoamento das águas pluviais, evitando que provoquem novos deslizamentos e protejam as obras de contenções realizadas, além das vias que as margeiam. Estas canaletas serão dispostas em dimensões e declividades, pré-estabelecidas em projeto específico, dentro das condições apresentadas nas planilhas que acompanham este estudo, com dissipadores que possam evitar novas erosões e danos às estruturas existentes.
Apesar desse destaque, o projeto não quantificou, precificou nem detalhou esses serviços.
O conjunto de todos esses fatores certamente levou à ausência de funcionalidade da obra de contenção, que não foi capaz de evitar novos deslizamentos de terra, como constatado pelos representantes do ministério já no início de 2016, ou seja, pouco mais de um ano após a conclusão da obra.
Sendo assim, avalio que resta configurado um dano ao erário correspondente à integralidade dos recursos repassados e não devolvidos pelo município, no tocante à elaboração do projeto e execução da obra no acesso à localidade do Potreiro.
Passo à análise da responsabilização.
III
Como dito, os responsáveis citados no processo foram o sr. Gentil Alves Costa, ex-prefeito, e a empresa projetista At-Par Construções e Investimentos S.A.
O ex-prefeito não apresentou alegações de defesa, mesmo após ter solicitado prorrogação de prazo (101) . Assim, aplico ao responsável os efeitos da revelia previstos no art. 12, § 3º, da Lei 8.443/1992.
A revelia dos responsáveis não impede o seguimento do feito. Ao não apresentar suas defesas, deixaram de produzir prova da regular aplicação dos recursos sob sua responsabilidade, em afronta às normas que lhes impõem a obrigação legal de, sempre que demandados pelos órgãos de controle, trazer os documentos que demonstrem a correta utilização das verbas públicas, a teor do que dispõe o art. 93 do Decreto-Lei 200/67 e art. 70, parágrafo único, da CF/1988.
Não seria demais mencionar que os efeitos da revelia de responsável no âmbito desta Corte diferem daqueles emprestados a esse mesmo instituto pelo Código de Processo Civil. No âmbito civil, o silêncio do responsável gera a presunção de veracidade dos fatos a ele imputados, de sorte que sua inércia opera contra sua defesa. Nesta Corte, a não apresentação de defesa pelo responsável apenas não inviabiliza a normal tramitação do processo, que deve seguir seu fluxo ordinário de apuração. Por conseguinte, a conduta irregular do responsável deve estar caracterizada para que haja a sua condenação.
Quanto à responsabilidade do ex-prefeito Gentil Alves Costa, aquiesço às análises da unidade instrutiva, consideradas as observações do MPTCU em seu parecer.
Apesar dos alertas feitos pelo ministério durante a vigência do termo de compromisso, o gestor não adotou as medidas necessárias para corrigir os problemas identificados. Com isso, os recursos federais despendidos não serviram para atender os objetivos do termo de compromisso, no sentido de permitir a estabilização da encosta. Ao contrário, o local continua exposto a novos deslizamentos em razão da incompletude e deficiência dos serviços realizados.
 Assim sendo, entendo que os recursos federais destinados à obra devem ser ressarcidos pelo gestor, porém, o mesmo não deve ocorrer com os recursos aplicados para a confecção do projeto básico. Isso porque não seria razoável exigir do ex-prefeito a identificação da falha, concernente à ausência de dispositivos de drenagem para a proteção do talude.
Nesse sentido, proponho o julgamento pela irregulares as contas do responsável, condenando-o ao ressarcimento de R$ 409.521,06, em valores históricos, e ao pagamento da multa prevista no art. 57, da Lei Orgânica do TCU.
Em relação à At-Par Construções e Investimentos S.A., o ofício de citação foi encaminhado para o endereço da empresa, constante nas bases de dados da Receita Federal, em 12/6/2022 (peça 105) , e para o endereço do seu representante legal, sr. Ruy Tassini Chagas (peças 103104) . E, diante do insucesso das comunicações, a citação foi realizada por meio de edital (peça 108) .
Contudo, ao examinar de maneira mais detida as bases de dados oficiais, vejo que a empresa se encontra com situação cadastral "inapta" perante a Receita Federal, desde 2018, por omissão de declarações fiscais. E mais, os dois sócios da empresa, srs. Artur de Jesus Tassini e Ruy Tassini Chagas, faleceram nos anos de 2017 e 2018, respectivamente, conforme a mesma base de dados.
Logo, todas essas informações apontam para um possível encerramento das atividades da empresa, e até sua provável extinção, diante das consequências impostas pela Receita Federal às entidades inaptas[footnoteRef:2]. Apesar disso, não há informações nos autos que confirmem esse desfecho.  [2:  Instrução Normativa RFB nº 2119/2022: Art. 49. Sem prejuízo das sanções previstas na legislação, a entidade cuja inscrição no CNPJ tenha sido declarada inapta:I - é incluída no Cadastro Informativo de Créditos Não Quitados do Setor Público Federal (Cadin) ; eII - fica impedida de:a) participar de concorrência pública;b) celebrar convênios, acordos, ajustes ou contratos que envolvam desembolso, a qualquer título, de recursos públicos, e respectivos aditamentos;c) obter incentivos fiscais e financeiros;d) realizar operações de crédito que envolvam a utilização de recursos públicos;e) transacionar com estabelecimentos bancários, inclusive quanto à movimentação de contas correntes, à realização de aplicações financeiras e à obtenção de empréstimos; ef) emitir documento fiscal eletrônico.] 
De toda forma, na hipótese de extinção, o ato citatório deveria ser anulado, conforme a jurisprudência pacífica desta Corte, e, na hipótese de a extinção ainda não ter ocorrido formalmente, uma nova citação dos herdeiros ou sucessores dos sócios poderia ser expedida, entretanto, considero essa proposição inviável devido ao transcurso de tempo de quase 10 anos do ato impugnado (elaboração deficiente do projeto, em outubro de 2013) , o que prejudicaria o exercício do contraditório e da ampla defesa.
Sendo assim, ambas as hipóteses levam à mesma conclusão, de que o processo deve ser arquivado, sem julgamento de mérito, em relação à empresa At-Par Construções e Investimentos S.A., em virtude da ausência dos pressupostos de constituição e de desenvolvimento válido e regular, nos termos do art. 212 do RI/TCU. 
IV
Por fim, analiso a existência de prescrição da pretensão punitiva e ressarcitória deste Tribunal. O tema é regulamentado pela Resolução-TCU 344/2022.
No caso em concreto, aplica-se o prazo prescricional de cinco anos, contados do termo inicial (art. 2º) . A despeito de as contas terem sido efetivamente prestadas em 17/2/2017 (peça 45-47) , já pelo prefeito sucessor, considero como termo inicial para fins de contagem da prescrição a data original exigida pelos termos do instrumento para adimplemento de tal obrigação, 16/6/2016. A rigor, caberia inclusive a realização de audiência do gestor pela omissão inicial no dever de prestar contas, medida que deixo de tomar neste momento pelo adiantado estágio processual.
Ainda, devem ser anotadas, por exemplo, as seguintes causas de interrupção da prescrição (art. 5º) , a partir das quais novo prazo de cinco anos começa a correr:
	Data
	Tipo
	Fundamento
	Peças

	25/12/2018
	relatório
	art. 5º, inciso II
	67

	26/2/2020
	relatório
	art. 5º, inciso II
	70

	25/1/2022
	instrução
	art. 5º, inciso II
	77-79

	28/3/2022
	instrução
	art. 5º, inciso II
	90-92

	3/5/2022
	citação
	art. 5º, inciso I
	99

Considerando essas causas interruptivas, não vislumbro violação ao prazo quinquenal de prescrição. 
Também não verifiquei a prescrição intercorrente (art. 8º da mencionada resolução) , pois o processo não ficou paralisado por mais de três anos, pendente de julgamento ou despacho.
Portanto, concluo que não se operou a prescrição da pretensão punitiva e ressarcitória deste Tribunal para o responsável desta tomada de contas especial.
Diante do exposto, voto para que o Tribunal adote o acórdão que ora submeto à deliberação deste Colegiado.
 
TCU, Sala das Sessões, em 23 de maio de 2023.
Ministro VITAL DO RÊGO 
Relator